【裁判字號】    89,上更(一),349
【裁判日期】    891012
【裁判案由】    偽造文書
【裁判全文】
臺灣高等法院臺南分院刑事判決      八十九年度上更(一)字第三四九號  Ａ
      上  訴  人  臺灣臺南地方法院檢察署檢察官
      上  訴  人
      即  被  告  戊  ○  ○
      選任辯護人  周  武  旺
右上訴人因被告偽造文書案件，不服臺灣臺南地方法院八十七年度訴字第五四號中華
民國八十七年一月二十三日第一審判決（起訴案號：臺灣臺南地方法院檢察署八十六
年度偵字第四八三○號、八十六年度偵字第一○六一二號），提起上訴，判決後經最
高法院發回更審，本院判決如左：
      主      文
原判決關於戊○○部分撤銷。
戊○○無罪。
      理      由
一、公訴意旨略以：被告戊○○係臺南市道教會（設於臺南市○○街一三六號）理事
    長，就該會民國八十六年二月十八日下午三時許，在臺南市○○街一一一號所召
    開第五屆第十三次理事會議中決議通過發給告訴人丑○○離職金十個月之內容，
    竟與保管該會議記錄之總幹事即同案被告李明芳（被訴偽造文書罪業經判決無罪
    確定），基於犯意之聯絡，由其擅將決議內容十個月改成八個月，足以生損害於
    告訴人之權益，因認被告與同案被告李明芳共同涉犯刑法第二百十條之變造私文
    書罪嫌云云。
二、公訴人認上訴人即被告戊○○涉共犯變造私文書罪嫌，無非以右揭決議業據告訴
    人丑○○指訴綦詳，核與證人辛○○、黃松江及鄭明和證述之情節相符，而按規
    定是照年資計，但理監事顧慮告訴人往後生活，故增加二個月為十個月給她等情
    ，復經會議記錄即證人甲○○結證屬實，復有臺南市道教會第五屆第十三次理事
    會議記錄附卷可稽為主要論據。
三、訊據被告對於右揭事實，坦承其係設於臺南市○○街一三六號臺南市道教會理事
    長及其將上開會議紀錄中，關於給告訴人退職金十個月部分改為依年資計算等情
    ，惟否認有共同變造私文書之犯行，辯稱：右開理事會議其當主席，甲○○紀錄
    錯誤，會議紀錄記載給告訴人退職金十個月，理事會議並沒有表決做成決議，既
    然沒有經過表決，給她十個月退職金也是違法，當時其係依勞基法規定辦理，其
    基於職責改為按年資計算，並無違反之處，被告並無冒充紀錄甲○○之名義變造
    紀錄，而僅係以主席之身分加註自己之意見，以糾正不法，若謂主席對於紀錄內
    容違法之事項無權干預，必待下次會議再提議更正，若下次會議不同意更改，是
    否意味可違法到底，何況當次會議後即發生執行問題，主席如不在會議時干預，
    則如何能避免執行違法決議，其或有過失，但無故意，亦未想圖利他人，故在紀
    錄上簽名，以示負責，若其欲變造私文書，即無須簽名等語。
四、經查，據證人即臺南市道教會第五屆第十三次理事會議擔任紀錄之甲○○於本院
    本案審理時結證稱：「（臺南市道教第五屆第十三次理事會議紀錄是不是你紀錄
    的？（提示）是。」「（上面出席者辛○○的簽名為什麼劃掉？（提示）辛○○
    是監事。」「（這次理事會辛○○有沒有參加？）我忘了。」「（這次會議有關
    丑○○離職金十個月有沒有經理事會表決通過？）有，是依照勞基法，給他八個
    月，後來因為他沒有職業了，所以加二個月給他，是經過理事會同意。」「（主
    席是不是戊○○？）對。」「（丑○○退職金十個月，在會議上表決後，主席有
    沒有裁決通過？）主席當時中風，在會議當時主席沒有講話，是理事會全體通過
    ，他們怎麼決議，我怎麼紀錄。」「（表決有沒有舉手表決？）沒有舉手，大家
    都同意。」「（最先誰提案八個月，後來誰說要加二個月？）提案八個月是依照
    勞基法，是誰提的我忘了，要加二個月是誰說的我忘了。」「（八個月的案子及
    十個月的案子這二個案有沒有表決？）理事都有同意。」「（是全部理事都同意
    ？）有一、二個理事先走，其他的都同意。」「（那些理事先走？）是子○○，
    還有一個是誰我忘了。」「（會議紀錄第八案的決議是不是你紀錄的？（提示會
    議紀錄）是我紀錄的，但是中間有人塗改，是誰改的不清楚。」「（上面八個月
    ，改為按年資計算，並必須附離職證書到二月底止是誰改的，是不是戊○○改的
    ？（提示會議紀錄）會議紀錄我是拿給總幹事看的，總幹事有蓋章。」「（總幹
    事是不是李明芳？）是。」「（丑○○離職金十個月有沒有經過提案、附議、主
    席提付表決及主席裁決？或者是隨便談一談就說通過？）有按照程序，提議，問
    有沒贊成，大家都有贊成，所以我才這樣紀錄，表決是沒有，但大家都贊成，主
    席當時沒有說話，因為他中風。」「（主席有沒有提付表決？）主席有問大家，
    是否同意．理事們都同意。」「（表決時有沒有人反對？）沒有人反對。」等語
    ，證人甲○○雖證稱給告訴人離職金十個月，除先走之理事子○○等二人外，其
    他理事均同意，惟證人即臺南市道教會常務理事己○於本院審理時結證稱：「（
    臺南市道教會第五屆第十三次會你有沒有參加？）有。」「（丑○○退職金十個
    月有沒有經過提案、附議、交付表決及主席裁決通過？）丑○○貪污被判七個月
    ，緩刑三年，給他退職金八個月，有人提議多給他二個月，因為他貪污我不同意
    多給他二個月，有人提案八個月，但是有人提議多給二個月，但是沒有通過，八
    個月有人附議，十個月沒有人附議，八個月有表決，十個月沒有表決，八個月有
    通過，主席有裁決通過八個月，十個月沒有。」「（會議紀錄為什麼寫丑○○退
    職金十個月？（提示會議紀錄）沒有給我看，我不知道。」「（誰將八個月改為
    按年資計算？）沒有拿給我看，所以我不知道」「（會議紀錄是不是記錯？）沒
    有拿給我看，所以我不知道。」等語。證人即該會常務理事癸○○於本院本案審
    理時結證稱：「（八十六年二月十八日該道教會第五屆第十三次理事會你有沒有
    參加？）有」「（當時理事會有沒有決議要給丑○○十個月的退職金？）照勞基
    法有人提議多給二個月，有人提出，有人離席，有人贊成。」「（有沒有表決？
    ）沒有表決，就散了。」「（主席有何裁定？）主席人身體不好，也沒有表示。
    」「（第五屆第十三次理事會議第八案當時決議是不是另用文字寫的部分？（提
    示）對。」等語。證人即該會常務理事子○○於本院本案審理時證稱：「（你有
    沒有參加臺南市道教第五屆第十三次會議？）我忘了，可能有。」「（會議紀錄
    子○○的名字是不是你簽的？）是。」「（丑○○退職金十個月有沒有經過提案
    、附議、交付表決及主席裁決通過？）我患糖尿病，半小時前要打胰島素，我還
    要洗腎，身體不好，當時我先離開，我不知道，丑○○一案我是反對，要等到法
    律解決以後再說。」「（丑○○退職金一案你有沒有參加表決？）我好像先走了
    。」等語。證人即該會理事丁○○於本院本案審理時結證稱：「（臺南市道教會
    議第五屆第十三次理事會議你有沒有參加？）有。」「（丁○○是不是你簽名的
    ？（提示會議紀錄））是。」「（丑○○退職金十個月有沒有經過提案、附議、
    主席交付表決及裁決通過？）」「（根據我記憶，當時並沒有人提案，有人說要
    發遣散費給她，有人問總幹事說她服務幾年，總幹事說她服務八年，一年一個月
    ，是誰講的不知道，當時主席生病，聲音很小，就說八個月，後來有人說給她十
    個月，主席一直說八個月。」「（十個月或八個月主席有沒有交付表決？）沒有
    。」「（當時主席有沒有裁決通過？）主席聲音很小一直說八個月。」「（主席
    說要給她八個月有沒有人反對？）當時也沒有人反對，後面有人提議給她十個月
    ，說一點同情心，但是主席一直說給她八個月。」「（主席戊○○當時是不是中
    風？）是，講話不清楚。」「（你有何話要說？）我們是出於好心，因為她（丑
    ○○）一審判有罪，我有說要發遣散費給她，不過要她提出辭呈。
    」等語。證人即該會理事乙○○於本院本案審理時結證稱：「（臺南市道教會議
    第五屆第十三次理事會你有沒有參加？）有。」「（丑○○退職金十個月有經過
    提案、附議、主席交付表決及裁決通過？）主席有提案，大部分同意，沒有表決
    ，主席沒有說裁決通過。」「（主席戊○○當時是不是中風？）是。」「（主席
    當時有沒有說話？）沒說什麼話。」等語。證人即該會理事丙○癸於本院本案審
    理時結證稱：「（臺南市道教會議第五屆第十三次理事會你有沒有參加？）有。
    」「（丑○○退職金十個月有經過提案、附議、主席交付表決及裁決通過？）開
    會有這樣講，沒有表決，主席有沒有裁決通過我忘了。」「（主席戊○○當時是
    不是中風？）是。」「（主席當時有沒有說話？）我想不起來了，都是總幹事發
    言。」等語。證人即代表該會理事陳青出席上開理事會議之壬○○於本院本案
    審理時結證稱：「（臺南市道教會第五屆第十三次會議你有沒有參加？）有。」
    「（紀錄為何沒有你簽名？（提示並告以要旨）我不是理監事，我只是列席。」
    「（你在臺南市道教會擔任什麼職務？）沒有。」「（你為何列席該次會議？）
    我只是代表陳青列席，因為陳青沒有空。」「（這次會議有關丑○○離職金
    十個月有沒有經提案、附議、主席交付表決及裁決通過？）這麼久了，我不太清
    楚，大家議論紛紛，我提早走了，主席有沒有裁決通過，我不知道。」「（你提
    早離開，丑○○退職金十個月有沒有人提案？）我忘了。」「（當時有沒有人反
    對、贊成？）是，我在場時，大家沒有談好。」「（是私下講的？）記不清了。
    」等語。證人即代表該會理事庚○○參加該次會議之吳坤山於本院本案審理時結
    證稱：「臺南市道教會第五屆第十三次理事會議你有沒有代表庚○○參加？）有
    。」「（丑○○退職金十個月在會議上有沒有經過提案、附議、主席交付表決及
    主席裁決通過？）沒有表決、也沒有裁決。」「（會議紀錄為何紀錄要給丑○○
    退職金十個月？（提示會議紀錄））十個月是當時有人建議，主席說八個月，但
    沒有一個決議。」等語。從上述各常務理事及理事之證言觀之，除先離開之子○○及代表該會理事陳青出席上開理事會議之壬○○外，均證稱給丑○○退職金
    十個月，並沒有經過上開理事會議通過。至於證人即該會監事辛○○於本院審理
    時雖結證稱：「（臺南市道教會議第五屆第十三次屆理事會你有沒有參加？）有
    。」「（丑○○退職金十個月有經過提案、附議、主席交付表決及裁決通過？）
    理監事有提案，我不知道有沒有人附議，主席有交付表決，理監事通過。」「（
    主席有沒有裁決通過？）有裁決通過。」等語，惟其為該會監事，其證言與上述
    各常務理事及理事之證言不同，自不能僅憑證人許文話之證言，即認定丑○○退
    職金給付十個月有經過上開理事會通過，擔任該次理事會議紀錄之證人甲○○於
    該次會議紀錄記載丑○○退職金給付十個月，顯未依照該次理事會議結果紀錄。
    又依臺南市道教會務工作人員管理辦法第十四條規定「資遣、退休、撫恤有關事
    項，得視其性質及財務狀況由理事會訂定之，提會員代表大會通過後實施。」，
    有臺南市道教會務工作人員管理辦法一份於附於本院本案卷可稽，惟臺南市道教
    會並無此種經會員大會通過之資遣辦法，自仍應適用勞動基準法第十七條第一款
    「在同一雇主之事業單位繼續工作，每滿一年發給相當於一個月平均工資之資遣
    費。」之規定發給資遣費（退職金），告訴人服務八年，應發給八個月之退職金
    。又依臺南市道教會章程第十六條規定理事會為執行機關，被告身為理事長，認
    此紀錄與現行有關規定不合，將發給十個月退職金，更改為依年資計算，並簽名
    以示負責，顯無變造該次會議紀錄之故意，被告之辯解，非無可採，尚難論以變
    造私文書罪。此外，復查無其他積極證據足資被告有變造私文書之犯行。
四、原審未予詳究，遽對被告論罪科刑，即有未洽。檢察官依告訴人請求上訴指原審
    量刑過輕，固無可取，被告上訴否認變造私文書，則為有理由，自應由本院將原
    判決此部分予以撤銷改判，以不能證明被告犯罪，為無罪判決之諭知。
據上論結、應依刑事訴訟法第三百六十九條第一項前段、第三百六十四條、第三百零
一條第一項，判決如主文
本件經檢察官李傳來到庭執行職務。
中    華    民    國      八十九      年      十      月      十二      日
                                  臺灣高等法院臺南分院刑事第二庭
                                      審判長法官  游    明    仁
                                            法官  林    永    茂
                                            法官  陳    清    溪
右正本證明與原本無異。
檢察官如不服本判決，應於判決送達後十日內向本院提出上訴書。
                                      法院書記官  嚴    巧    花
中    華    民    國      八十九      年      十      月      十六      日


司法院資訊處製作；財團法人民間司法改革基金會備份。
